【裁判字號】    97,刑智上更(三),2
【裁判日期】    970925
【裁判案由】    違反著作權法等
【裁判全文】
智慧財產法院刑事判決
                           97年度刑智上更(三)字第00002號
上  訴  人
即  自訴人  蕙佑實業有限公司
代  表  人  甲○
上  訴  人
即  自訴人  乙○○（原名辛○○.
共      同
自訴代理人  劉秋絹  律師
上  訴  人
即  被  告  丙○○
            戊○○
            己○○
            丁○○○
            庚○○
共      同
選任辯護人  趙培宏  律師
            邱任晟  律師
上列上訴人因違反著作權法等案件，不服臺灣士林地方法院88年
度自字第145 號（併辦案號：臺灣台中地方法院檢察署88年度偵
字第1385、7422、10841 號；臺灣士林地方法院檢察署88年度偵
字第3173、6245號）中華民國89年5 月31日、89年7 月19日第一
審判決提起上訴，臺灣高等法院判決後，經最高法院第三次發回
本院更審，判決如下：
    主  文
原判決關於丙○○、戊○○、己○○、丁○○○、庚○○部分均
撤銷。
己○○連續意圖營利而以重製之方法侵害他人之著作財產權，處
有期徒刑肆月，如易科罰金以佰元折算壹日；減為有期徒刑貳
月，如易科罰金以佰元折算壹日。緩刑貳年。如附件所示之物
均沒收。
丙○○、戊○○、丁○○○、庚○○均無罪。
    事  實
一、己○○係設於台中縣大甲鎮○○路76號層層包裝事業股份有
    限公司（下稱層層公司）之北區業務代表，明知附表一所示
    之「牛仔褲繃圖」係乙○○（原名辛○○）享有著作財產權
    之美術著作，未經其同意或授權不得擅自重製使用，竟意圖
    招攬生意銷售營利，並基於概括之犯意，於87年12月初某日
    （即87年12月8 日被搜索查扣之前幾日），未經乙○○之同
    意或授權，在台中縣大甲鎮○○路76號層層公司，擅自試印
    多次重製乙○○享有著作權之「牛仔褲繃圖」美術著作於充
    氣玩具包裝紙（膠膜）上，而侵害乙○○之著作財產權。迄
    87年12月3 日，乙○○至層層公司，層層公司職員子○○主
    動出示該仿冒之充氣玩具包裝紙意圖向乙○○招攬生意，乙○○始查悉上情，並會同臺中縣警察局大甲分局員警持搜索
    票，於87年12月8 日在層層公司搜索扣得如附件重製仿冒前
    揭著作權之包裝紙一袋。
二、案經被害人乙○○向原審提起自訴及臺灣臺中、士林地方法
    院檢察署檢察官以同一案件移請原審併案審理。
    理  由
壹、證據能力部分：
一、按被告以外之人於審判外之言詞或書面陳述，除法律有規定
    者外，不得作為證據。被告以外之人於偵查中向檢察官所為
    之陳述，除顯有不可信之情況者外，得為證據。從事業務之
    人於業務上或通常業務過程所須製作之紀錄文書、證明文書
    ，除顯有不可信之情況外，亦得為證據。又按被告以外之人
    於審判外之陳述，雖不符刑事訴訟法第159 條之1 至第159
    條之4 之規定，而經當事人於審判程序同意作為證據，法院
    審酌該言詞陳述或書面陳述作成時之情況，認為適當者，亦
    得為證據；當事人、代理人或辯護人於法院調查證據時，知
    有刑事訴訟法第159 條第1 項不得為證據之情形，而未於言
    詞辯論終結前聲明異議者，視為有前項之同意。刑事訴訟法
    第159 條第1 項、第159 條之1 第2 項、第159 條之4 第2
    款、第159 條之5 第1 項、第2 項分別定有明文。再證人依
    法應具結而未具結者，其證言不得作為證據，同法第158 條
    之3 亦有明文規定。
二、查本件自訴人提出之壬○○與自訴人蕙佑實業有限公司（以
    下稱蕙佑公司）前代表人癸○○等之對話錄音及其譯文多筆
    ，及證人丑○○之證明書（見臺灣高等法院90上訴字第1334
    號卷一第269 頁），係屬被告以外之人於審判外之言詞或書
    面陳述，依上揭刑事訴訟法第159 條第1 項規定應無證據能
    力。另證人即層層公司職員子○○於偵查中作證時，依法應
    具結，檢察官並未命其具結，依同法第158 條之3 規定，其
    證言不得作為證據。至證人寅○○於88年11月15日庭提之估
    價單一紙，係瑞林公司之會計人員平時業務上所製作，業經
    寅○○於91年6 月20日於臺灣高等法院結證在卷，該估價單
    並無顯有不可信之情況，依同法第159 條之4 第2 款規定應
    有證據能力，辯護人認無證據能力不足採。此外，本案卷內
    其他供述或非供述證據，並無顯不可信之情況，檢察官、被
    告、辯護人於準備程序、審理程序中對其證據能力均無異議
    ，本院審酌各該證據作成之狀況，亦認為適當，依同法第15
    9 條之5 第1 項、第2 項規定均有證據能力。
貳、上訴人即被告己○○有罪部分：
一、訊據上訴人即被告己○○矢口否認有何上揭犯行，辯稱：扣
    案之仿品是層層公司製作無誤，我們只是收集市場上的樣品
    帶回公司試作及研究開發，看看我們印刷技術是否達到水準
    ，如果製作成功，再拿成品與自訴人洽談生意，我們大概試
    作了約幾公尺至幾十公尺，在研發期間公司高級主管及負責
    人均不知情，該試作之產品尚未出售出去，無營利意圖云云
    。
二、惟查：
  (一)附表一所示之「牛仔褲繃圖」係自訴人乙○○享有著作財產
    權之美術著作，業據自訴人乙○○陳明，並有其提出之上開
    美術著作之著作權申請登記書、委託書、著作樣本及內政部
    著作權登記簿謄本為憑（見88年度偵字第1385號偵查卷第18
    至21頁），且經證人闕慶輝結證稱：辛○○有拿一張草圖給
    我，是放屁的圖樣的底稿，他不會畫圖，是一張畫得亂七八
    糟的圖型，他坐在我旁邊看我畫，我畫好他就說可以，底稿
    是他用鉛筆畫的，型狀是一個女孩子穿牛仔褲放屁，屁很臭
    所以牛仔褲破掉了，下半身只看到大腿，上半身只有到腰。
    他是在84年6 、7 月份時來我家裡找我的。畫好後原稿就交
    給辛○○，他是以新台幣1 萬4 千元請我畫的。畫好後是賣
    斷給他，即著作權所有的權利都給他，我沒有保留等語，並
    有證人闕慶輝當庭繪畫之草圖一張附卷可憑（見原審卷二第
    84 頁 正反面、第85、95頁）。按81年6 月10日修正之著作
    權法第12條規定：「受聘人在出資人之企劃下完成之著作，
    除前條情形外，以該受聘人為著作人。但契約約定以出資人
    或其代表人為著作人者，從其約定。」，本件自訴人乙○○
    既出資聘請闕慶輝完成「牛仔褲繃圖」之美術著作，且雙方
    約定以自訴人乙○○為著作人，則自訴人乙○○就該美術著
    作享有著作財產權，洵可認定。
  (二)87年12月8 日自訴人公司會同臺中縣警察局大甲分局員警持
    檢察官簽發之搜索票，在臺中縣大甲鎮○○路76號層層公司
    所在地查扣得充氣玩具之「包裝紙一袋」，有該「包裝紙一
    袋」及經警從中抽取一張，暨現場照片四張（見第1385號偵
    查卷第14頁正反面）扣案在卷。而上開包裝紙所示之「牛仔
    褲繃圖」圖樣，與自訴人前揭美術著作之包裝紙，除顏色略
    有差異外，俱屬同一，除有扣案之包裝紙及自訴人著作樣本
    之照片（見同上偵查卷第14頁反面、19頁）可資比對外，並
    經臺灣高等法院上訴審調取勘驗明確，有勘驗筆錄可參（見
    該院上訴卷三第143至145頁）。
  (三)被告己○○亦自承上開扣案重製、仿冒自訴人著作財產權之
    充氣玩具包「包裝紙」係由伊負責進行等語不諱，雖其另以
    ：只係試作階段，無意圖營利，亦未銷售云云置辯。惟查，
    本案係87年12月3 日，乙○○至層層公司時，層層公司職員
    子○○主動出示該仿冒之充氣玩具包裝紙意圖向乙○○招攬
    生意，始為乙○○查悉並報警持搜索票前往層層公司搜索，
    而扣得上開包裝紙一袋，業據自訴人乙○○指訴綦詳，且為
    被告己○○所不否認，並有搜索扣押筆錄可稽。可見被告己○○試印重製自訴人之「牛仔褲繃圖」著作於該包裝紙，係
    為意圖招攬生意銷售營利，是被告己○○所辯，亦屬卸責之
    詞，無足採信。自訴人因被告嗣後已與其達成和解，而改稱
    被告己○○無犯罪云云，核屬依和解條件所為迴護之詞，亦
    不足採信。則被告己○○確有意圖營利重製自訴人乙○○上
    揭美術著作之情事，足堪認定。
三、被告己○○行為後，刑法於94年2 月2 日修正公布，於95年
    7 月1 日施行，修正後刑法第2 條第1 項規定：「行為後法
    律有變更者，適用行為時之法律。但行為後之法律有利於行
    為人者，適用最有利於行為人之法律。」，係規範行為後法
    律變更所生新舊法律比較適用之準據法，於新法施行後，應
    適用新法第2 條第1 項之規定，為「從舊從輕」之比較（最
    高法院95年第8 次刑事庭會議決議意旨參照）。本件被告所
    犯固係犯著作權法中之特別刑法部分，惟修正前後之刑法第
    11條均規定，本法總則於其他法律有刑罰之規定者，亦適用
    之。但其他法律有特別規定者，不在此限。被告所犯著作權
    法之特別刑法部分既仍有特別規定外之刑法總則適用，則前
    揭刑法修正及著作權法修正即有比較之必要。茲就新舊法比
    較說明如下：
  1.修正後刑法第33條第5 款規定「罰金：新臺幣一千元以上，
    以百元計算之」，與修正前刑法第33條第5 款規定「罰金：
    一（銀）元以上」相較，刑法分則中有罰金刑之規定者，於
    修正前最低度之法定刑係銀元一元即新臺幣三元，於修正後
    則係新臺幣一千元，比較修正前後之規定，修正後之規定並
    未更有利於行為人。
  2.連續犯部分，現行刑法已刪除第56條連續犯之規定，此刪除
    雖非犯罪構成要件之變更，然顯已影響刑罰之法律效果，仍
    屬法律有變更。經比較刑法修正前連續犯論以一罪，而修正
    後則須數罪併合處罰，應以修正前刑法連續犯規定較有利於
    行為人。
  3.經綜合比較結果，應以修正前即被告行為時之刑法較有利於
    被告。另修正前刑法第59條規定「犯罪之情狀可憫恕者，得
    酌量減輕其刑」，修正後刑法第59條規定「犯罪之情狀顯可
    憫恕，認科以最低度刑仍嫌過重者，得酌量減輕其刑」，僅
    係酌減標準見解法律之明文化，非屬法律變更，故不生新舊
    法比較適用之問題。至關於沒收部分，沒收為從刑之一種，
    與主刑有從屬關係，應依主刑部分適用之法律而從屬適用，
    無獨立比較之問題。
  4.關於緩刑部分，最高法院95年第八次刑事庭會議決議第七點
    表示，犯罪在新刑法施行前，新刑法施行後關於緩刑之宣告
    ，應適用新刑法第74條之規定。從而本件若諭知緩刑，即無
    新舊法比較之問題而應逕行適用新刑法。
  5.被告己○○行為後，著作權法第91條規定先後於92年7 月9
    日、93年9 月1 日修正公布，分別於92年7 月11日、93年9
    月3 日生效，而修正前第91條第2 項規定：「意圖銷售或出
    租而擅自以重製之方法侵害他人之著作財產權者，處六個月
    以上五年以下有期徒刑，得併科新台幣三十萬元以下罰金。
    」，92年7 月9 日修正之第91第1 項規定：「意圖營利而以
    重製之方法侵害他人之著作財產權者，處五年以下有期徒刑
    、拘役，或併科新臺幣二十萬元以上二百萬元以下罰金。」
    ，93年9 月1 日修正之第91條第2 項規定：「意圖銷售或出
    租而擅自以重製之方法侵害他人之著作財產權者，處六月以
    上五年以下有期徒刑，得併科新台幣二十萬元以上二百萬元
    以下罰金。」比較新舊法結果，以中間時法即92年7 月9 日
    修正之第91第1 項規定有利於被告，依刑法第2 條第1 項但
    書規定，應適用較有利之中間時法處斷。
四、核被告己○○所為，係犯92年7 月9 日修正之著作權法第91
    條第1 項之意圖營利而以重製之方法侵害他人之著作財產權
    罪，其先後多次重製行為，時間緊接，構成要件相同，顯係
    基於概括犯意為之，應依修正前刑法第56條連續犯規定論以
    一罪，並加重其刑。原審就被告己○○予以論罪科刑，固非
    無見。惟原判決未及就著作權法及刑法之修正為比較適用，
    且被告己○○僅有上揭87年12月初之試印重製自訴人著作權
    犯行，並查無證據足以證明其有自85年9 月間起至87年12月
    初之間之違反著權法及商標法犯行（詳如後述不另為無罪諭
    知部分），原判決亦以論科，均有未洽。被告己○○上訴意
    旨仍執前詞，否認犯罪，及自訴人乙○○原上訴意旨認原審
    量刑過輕，嗣因已和解改稱被告無犯罪云云，固均不足取，
    但原判決既有前開可議之處，自屬無可維持，應就此部分予
    以撤銷改判。爰審酌被告己○○為意圖招攬生意營利，竟未
    經自訴人乙○○同意，擅自試印重製自訴人乙○○擁有著作
    權之「牛仔褲繃圖」美術著作於充氣玩具包裝紙（膠膜）上
    ，事後已與自訴人和解，自訴人請求予以從輕量刑，及其犯
    罪動機、目的、手段、犯後態度等一切情狀，量處有期徒刑
    4 月，以示懲儆。又其犯罪在96年4 月20日以前，應依中華
    民國九十六年罪犯減刑條例第2 條第1 項第3 款規定減為有
    期徒刑2 月。又關於易科罰金折算之標準，被告己○○行為
    時之刑法第41條規定：「犯最重本刑為三年以下有期徒刑以
    下之刑之罪，而受六月以下有期徒刑或拘役之宣告，因身體
    、教育、職業或家庭之關係，執行顯有困難者，得以一元以
    上三元以下折算一日，易科罰金。」，該條嗣於90年1 月10
    日修正為「（第1 項）犯最重本刑為五年以下有期徒刑以下
    之刑之罪，而受六個月以下有期徒刑或拘役之宣告，因身體
    、教育、職業、家庭之關係或其他正當事由，執行顯有困難
    者，得以一元以上三元以下折算一日，易科罰金。但確因不
    執行所宣告之刑，難收矯正之效，或難以維持法秩序者，不
    在此限。（第2 項）併合處罰之數罪，均有前項情形，其應
    執行之刑逾六月者，亦同。」第1 項前段有關易科罰金折算
    標準之規定，復於95年7 月1 日起施行之新刑法修正為：「
    犯最重本刑為五年以下有期徒刑以下之刑之罪，而受六個月
    以下有期徒刑或拘役之宣告者，得以新臺幣一千元、二千元
    或三千元折算一日，易科罰金。」，而依修正前同條項規定
    （「得以一元以上三元以下折算一日，易科罰金」）及修正
    前罰金罰鍰提高標準條例第二條（現已刪除）規定，就其原
    定數額提高為一百倍折算一日，則係以銀元一百元、二百元
    、三百元折算一日，經折算為新臺幣幣值後，以新臺幣三百
    元、六百元、九百元折算一日。是比較修正前後之易科罰金
    折算標準，自以中間時法之規定較有利於被告，爰依90年1
    月10日修正之刑法第41條第1 項及中華民國九十六年罪犯減
    刑條例第9 條規定，就上開宣告刑及減刑併諭知以銀元三百
    元折算一日。又被告己○○無前科紀錄，此有其臺灣高等法
    院前案紀錄表附卷可稽，本件犯後尚能坦承有試印行為，態
    度尚稱良好，且已與自訴人達成和解，自訴人請予以從輕處
    理等情，爰依新刑法第74條第1 項第1 款規定，併諭知緩刑
    二年，以勵自新。扣案之如附件所示之「牛仔褲繃圖」包裝
    紙一袋、一張及未扣案之模板一塊，均為被告己○○違反上
    開著作權法所供犯罪所用之物，且屬共同被告層層公司所有
    ，應依92年7 月9 日修正之著作權法第98條前段宣告沒收。
、被告丙○○、戊○○、丁○○○、庚○○均無罪及被告己○○不另為無罪諭知部分：
一、自訴意旨另以：被告丙○○係稱層層公司之負責人，被告戊○○為該公司之副總經理。被告丁○○○為設於台北縣汐止
    市○○○ 路132 巷2 弄11號2 樓聯勝企業有限公司（下稱聯
    勝公司）之負責人，庚○○為該公司之執行業務股東。共同
    被告卯○○（經原審判決確定）係設於台北市○○○路○ 段
    176 號6 樓扶元貿易有限公司（下稱扶元公司）之負責人。
    附表一所示之「牛仔褲繃圖」係自訴人乙○○（原名辛○○
    ）享有著作財產權之美術著作，附表二所示「FART BOMB 」
    商標圖樣，原由豐彤企業有限公司（下稱豐彤公司）向經濟
    部中央標準局申請註冊，經核准取得指定使用於附表二專用
    商品之商標專用權，豐彤公司於民國85年6 月25日申請移轉
    予自訴人蕙佑實業有限公司（下稱蕙佑公司），並於85年10
    月16日公告移轉登記，由蕙佑公司取得商標專用權。被告丙○○、戊○○、己○○，及丁○○○、庚○○均明知上開美
    術著作之著作財產權及商標圖樣之商標專用權，係分別為自
    訴人乙○○、蕙佑公司所享有，未經同意或授權不得擅自重
    製使用，丙○○等5 人竟共同意圖欺騙他人及意圖營利，並
    基於概括之犯意，自85年（原審判決誤為86年）9 月間起，
    未經乙○○及蕙佑公司之同意或授權，即由丁○○○及庚○○委託丙○○、戊○○、己○○在台中縣大甲鎮○○路76號
    層層公司，擅自重製乙○○享有著作權之「牛仔褲繃圖」美
    術著作，及使用相同於蕙佑公司「FART BOMB 」註冊商標圖
    樣之包裝紙（膠膜），再由丙○○、戊○○、己○○委託不
    知情之寅○○製版，並於層層公司印製前開包裝紙後，價賣
    交付由被告丁○○○及庚○○在台北市○○區○○路1 段25
    5 號聯勝公司之工廠予以封填完成類似於蕙佑公司所生產之
    充氣玩具商品（即俗稱臭屁包）後，再交由共同被告卯○○
    、壬○○（經判罪確定）銷售，並由扶元公司輸出至美國Y.
    B. TOYS公司交貨，而侵害乙○○、蕙佑公司之著作財產權
    及商標專用權。因認被告丙○○、戊○○、己○○（除上開
    論罪科刑事實部分外）、丁○○○、庚○○均係犯92年7 月
    9 日修正之著作權法第91條第1 項、修正前商標法第62 條
    第1 款、第63條等罪嫌。
二、按犯罪事實應依證據認定之，無證據不得認定其犯罪事實。
    又不能證明被告犯罪者，應諭知無罪之判決，刑事訴訟法第
    154條第2項、第301條第1項分別定有明文。又按事實之認定
    ，應憑證據，如未能發現相當證據，或證據不足以證明，自
    不能以推測或擬制之方法，為裁判基礎；且認定不利於被告
    之事實須依積極證據，苟積極證據不足為不利於被告事實之
    認定時，即應為有利於被告之認定；另認定犯罪事實所憑之
    證據，雖不以直接證據為限，間接證據亦包括在內，然而無
    論直接證據或間接證據，其為訴訟上之證明，須於通常一般
    之人均不致有所懷疑，而得確信其為真實之程度者，始得據
    為有罪之認定，倘其證明尚未達到此一程度，而有合理之懷
    疑存在而無從使事實審法院得有罪之確信時，即應由法院為
    諭知被告無罪之判決（最高法院40年台上字第86號、30年台
    上字第816號、76年台上字第4986號判例參照）。
三、訊據上訴人即被告丙○○、戊○○、丁○○○、庚○○均堅
    決否認有何上揭犯行，被告丙○○辯稱：伊是冤枉的，伊公
    司員工 1 百多人，營業額很多，分層負責之下，非董事會
    、負責人的事情，本案跟伊無關，伊都不知情，這應該是承
    辦人的事情。本案根本沒有簽到伊這裡，卷內任何的文書都
    沒有伊簽字。因伊雖係層層公司之名義負責人，但因身兼國
    民大會代表職務，並未實際參與決策及業務，自訴人為伊公
    司常年客戶，公司會為客戶設計圖樣，本案查扣之仿品圖樣
    應是伊公司印刷出來的沒錯，這是在公司倉庫找到的不良品
    ，但伊並未見過等語；被告戊○○辯稱：本案不是伊之業務
    範圍，伊主要是在技術部門，只是當時在場，警察要伊幫忙
    保管證物而已，本案只因為伊是副總，就判決伊有罪，針對
    本案的業務，是被告己○○處理，他當時是我們公司的營業
    部主任；營業部主任負責對外招攬生意，伊負責技術部分，
    我們在做技術開發時不涉及圖案、原料，營業部不需要將資
    料給我們，伊會給營業部如油墨之類的指定，我們指定營業
    部門設定原料之後，他們會試做，交給客戶，與我們技術部
    門無關，技術部門是針對整體的設計，營業部門是針對個案
    。營業部門試車不行時，他們會報告我們，我們會查他們使
    用的原料是否正確。本案查扣之證物為層層公司試製之不良
    品，公司僅供應廠商包裝材料，並不生產商品，且尚未對外
    銷售等語；被告己○○辯稱：本案伊只是試作，但並沒有營
    業、銷售，伊並未作成成品。材質的結構是3 層，我們只是
    作第1 層的試色與印刷，伊與自訴人乙○○原名辛○○之前
    有生意往來，部分貨款因為品質上有爭執，他們認為我們爆
    炸彈的聲音不夠大聲，因此約有10萬元的貨款沒有收回來，
    伊認為應該還有其他可以配合的地方，所以伊才會自作主張
    拿他們市面上的產品自行研究。被告丁○○○、被告庚○○
    並沒有委託我製作。扣案之仿品是層層公司製作無誤，我們
    只是收集市場上的樣品帶回公司試作及研究開發，看看我們
    印刷技術是否達到水準，如果製作成功，再拿成品與自訴人
    洽談生意，我們大概試作了約幾公尺至幾10公尺，在研發期
    間公司高級主管及負責人均不知情，該試作之產品尚未出售
    出去等語；被告丁○○○辯稱：伊僅係聯勝公司之掛名負責
    人，未參與公司營運，什麼事伊都沒管，伊全不知情等語；
    被告庚○○辯稱：伊是聯勝的實際負責人與執行股東，從頭
    到尾沒有仿冒東西，伊是冤枉的，伊與層層公司有業務往來
    ，就被羅織罪名。聯勝公司營業的產品與蕙佑公司營業的產
    品類似，聯勝公司82年就有經營臭屁包、爆炸彈，但伊沒有
    用蕙佑公司的商標。產品臭屁包、爆炸彈並沒有專利，大家
    都可以做，伊沒有做過牛仔褲的蹦圖，且伊公司經營是在蕙
    佑公司經營之前。伊並未向層層公司購買仿冒自訴人之著作
    權及商標圖樣之包裝紙，聯勝公司有自己之商標圖樣，無須
    仿冒自訴人之產品，至於聯勝公司開給扶元公司發票上記載
    888 之代號是扶元公司所載，並非聯勝公司所載，且該代號
    貨品並非本件系爭貨品等語。
四、經查本件自訴人指訴被告丙○○、戊○○、己○○、丁○○○、庚○○等涉有著作權法、商標法等罪嫌，不外以(一)、附
    表一所示之「牛仔褲繃圖」係自訴人乙○○享有著作財產權
    之美術著作，有前開美術著作之著作權申請登記書、委託書
    、著作樣本及內政部著作權登記簿謄本為憑（見88年度偵字
    第1385號偵查卷第18至21頁），且經證人闕慶輝結證在卷；
    (二)、附表二所示「FART BOMB」商標圖樣，原由豐彤公司向
    經濟部中央標準局申請註冊，經核准取得指定使用於附表二
    專用商品之商標專用權，嗣豐彤公司將該商標專用權移轉予
    自訴人蕙佑公司，並於85年10月16日經公告辦理移轉登記在
    案，此有自訴人所提之中華民國商標註冊證及經濟部中央標
    準局85年9 月23日台商791 字第218599號函可參（見同上13
    85號偵查卷第15、17頁）。是「FART BOMB 」商標圖樣之商
    標專用權，為蕙佑公司所享有。(三)、87年12月8 日自訴人公
    司會同臺中縣警察局大甲分局員警持檢察官搜索票，在臺中
    縣大甲鎮○○路層層公司所在地查扣得充氣玩具之「包裝紙
    1 袋」，有該「包裝紙1 袋」及經警從中抽取1 張，暨現場
    照片4 張（見同上1385號偵查卷第144 頁正反面）扣案在卷
    。而上開包裝紙所示之「牛仔褲繃圖」及其上之「FART BOM
    B 」圖樣，與自訴人前揭美術著作及商標圖樣之包裝紙，除
    顏色略有差異外，俱屬同一，有扣案之包裝紙及自訴人著作
    樣本之照片（見同上偵查卷第14頁反面、19頁）可資比對。
    (四)、又被告聯勝公司開立給扶元公司之發票上亦均有商品代
    號「＃888 」之記載，此有發票7 紙在卷可憑，則該發票上
    代號＃888 之產品，與自訴人之商標名稱相同，應係仿冒自
    訴人之商品無訛。(五)、又依自訴人所提之美國Y.B.TOYS公司
    傳真給共同被告壬○○之採購清單，其中第30項之品名記載
    為「FART BOMB 」型號為888 ，不但與自訴人之商標名稱相
    同，另扶元公司傳真給顏太太（即被告卯○○）之裝櫃明細
    單亦有商品代號＃888 ，名稱臭屁包之記載，而該紙裝櫃明
    細單確係要給美國Y.B.TOYS公司等為其論據。
五、惟查：
  (一)87年12月8 日自訴人公司會同臺中縣警察局大甲分局員警持
    檢察官搜索票，在臺中縣大甲鎮○○路層層公司所在地固查
    扣得充氣玩具之「包裝紙1 袋」（保管字第4972號），有該
    「包裝紙1 袋」及經警從中抽取1 張，暨現場照片4 張（見
    同上1385號偵查卷第14頁正反面）暨牛仔褲繃圖不良品「包
    裝紙1 袋」（原由被告戊○○保管，保管字第2170號）扣案
    在卷。惟上開包裝紙所示之「牛仔褲繃圖」及其上之「FART
    BOMB」圖樣，與自訴人前揭美術著作及商標圖樣之包裝紙，
    經臺灣高等法院上訴審於92年5 月9 日就自訴人所主張其由
    美國購買之仿品（保管字第2169號），與扣案之牛仔褲繃圖
    不良品（保管字第2170號）及牛仔褲外包裝紙（保管字第49
    72號）勘驗後，認定扣案之牛仔褲繃圖及外包裝紙，均偏呈
    紫色，與自訴人所主張由被告製作販售至美國之仿冒品顏色
    不同，有勘驗筆錄附卷可參（見該院上訴卷3 第143 至145
    頁）。經訊據被告己○○辯稱：我從市面取得2 、3 包成品
    ，交給層層的發板單位發板，發板單位發給好幾家的製版廠
    ，都沒有辦法成功。成品應該有3 層，卷附的是半成品，都
    套不起來等語（見臺灣高等法院更二審96年4 月17日行準備
    程序筆錄），餘被告等則均辯稱不知其事。則自訴人自美國
    買得之仿冒品，尚難認定係被告等所仿冒及出售。又被告丙○○係層層公司之負責人（董事長），當時身兼國民大會代
    表職務，且該公司規模不小，負責人應僅負責公司決策，無
    法事必躬親；被告戊○○係層層公司之副總經理，當時主要
    負責技術部門，並未負責營業部門；且被告己○○證稱係其
    意圖招攬生意而為上揭試印行為，尚未生產產品，被告丙○○、戊○○不知情等語。則被告丙○○、戊○○辯稱不知被
    告己○○之試印行為，亦無參與，尚非不可採信。此外，自
    訴人亦未能舉確實證據證明被告丙○○、戊○○知情參與被
    告己○○之試印行為。據此尚難認定被告丙○○、戊○○等
    犯罪。
  (二)依自訴人所提偵查卷附聯勝公司開具予扶元公司，載有商品
    代號「＃888 」之統一發票6 紙（卷附7 紙，惟1 紙重複，
    見原審卷1 第15至17頁）。惟訊據被告庚○○辯稱該代號並
    非聯勝公司記載，並提出上開發票之存根聯為證。經臺灣高
    等法院於96年3 月21日以院信刑水字第0960004748號函向台
    北縣政府稅捐稽徵處汐止分處轉財政部臺灣省北區國稅局瑞
    芳稽徵所汐止服務處，調取聯勝企業有限公司前開統一發票
    6 紙（聯勝公司85年9 月6 日、9 月20日、10月24日、86年
    4 月11日、6 月20日及7 月18日出具予扶元公司）結果，其
    函附聯勝公司將由被告庚○○呈庭前開統一發票6 紙原本之
    說明書1 份，嗣被告庚○○於臺灣高等法院96年4 月17日行
    準備程序時陳稱：庭呈系爭發票存根聯，稅捐稽徵處有向我
    要，我害怕會遺失，所以親自送過來等語。嗣經臺灣高等法
    院當庭檢視其庭呈之發票存根聯原本，號碼與前開自訴人提
    出之6 紙發票相同，與被告庚○○提出附卷之發票影本號碼
    亦相符，其上並無「＃888 」之記載（按存根聯與發票係複
    寫，發票存根聯原本當庭退還被告庚○○），是自訴人所提
    呈之該統一發票上＃888 之記載，無法認定係被告庚○○所
    為，不足採為推論被告丁○○○及庚○○等犯罪之證據，且
    該統一發票6 紙所載商品之品名，並非「FART BOMB 」，而
    係「Smell Bomb」、「Bomb Bag」，且聯勝公司本身即有「
    Smell Bomb」圖樣之商標專用權，有權利証書影本在卷可稽
    ，則聯勝公司販售予扶元公司之商品，是否彷冒自訴人之「
    牛仔褲繃圖」及其上之「FART BOMB 」圖樣，尚無法判定，
    是依此亦無從認定被告等侵害自訴人之著作財產權及商標專
    用權。
  (三)1.證人寅○○於原審審理庭提之86年9 月估價單（見原審卷
    2 第143 頁）上記載抬頭為層層（公司），品名為「聯勝放
    屁炮」，其於原審88年11月15日訊問時證稱：抬頭是層層，
    而品名寫聯勝放屁炮是依他們（指層層公司之職員）拿過來
    的品名是什麼我們就照著寫云云（見原審88年11月15日訊問
    筆錄）；2.又寅○○於原審88年11月1 日證稱: 「（與層層
    包裝公司有什麼業務往來? ），層層公司1 位魏先生在86年
    9 月份時委託我公司製凹板，，‥因東西都是用郵寄到我公
    司。」「我做好的東西名稱叫『印刷用凹板』，凹板及底片
    都還給層層公司了。層層的業務是寄稿件來給我們，我們照
    相後製版，做好後連稿件、底片、凹板都寄給層層公司。」
    云云（見原審卷2 第80頁背面第6 行起、第81頁背面倒數第
    2 行至第82頁第2 行）。3.嗣於臺灣高等法院上訴審91年6
    月20日庭訊時則稱：「（你曾經供述該公司－指層層公司－
    在87年9 月間有委託你們公司加工製版，詳細情形如何？）
    因為他是我們的固定客戶，如果有收到訂單，就會將稿件交
    給我們製作，當時是由司機帶上來交給我們，…製完版之後
    ，他們的司機就會將板模載回去。」「（是否有將拍攝的底
    片交給層層包裝？）沒有包括翻拍的底片，只交給他們原先
    的原稿、資料袋、板模及出貨單交還給層層包裝，底片都是
    留在我們公司，3 年之後我們銷燬掉」云云（見臺灣高等法
    院上訴卷91年6 月20日訊問筆錄第5 頁第1 行起、第11頁第
    1 行至第5 行）；同日審理時亦證稱：「（你們在承作層層
    包裝的製版前是否有接受過臺灣薄膜的委託製作相同模板？
    ）有的，時間應該是在層層包裝之前。」「（臺灣薄膜委託
    你們製作的圖案是否與系爭的圖案都是一樣的？）圖案一樣
    」云云（見該日訊問筆錄第7 頁倒數第2 行至第8 頁第2 行
    、第10頁倒數第4 行起）；4.寅○○於臺灣高等法院更二審
    理時證稱：伊工作的特長是凹版，何時替層層工作做過凹版
    ，因時間已久，忘記了。伊以前已經出庭作證過，同以前證
    述。我於士林地院、高院都有到庭作證。當時是層層包裝公
    司委託製版，不記得86年10月是否向層層公司請款，製版的
    內容為凹版，圖形不記得了，是否記得牛仔褲蹦圖（提示
    FART BOMB 圖案），因也是請員工做的，時間已久，不記得
    了。是層層公司魏仁有委託製版云云（見臺灣高等法院更二
    審96年8 月1 日審理筆錄）。綜上，1.對於層層公司如何委
    託製板之過程，層層公司究係以郵寄方式寄送稿件？或由司
    機專程載送？底片有無交予層層公司？其前後證述，顯然不
    符；2.且查前開6 紙統一發票之日期均在86年9 月以前，如
    證人寅○○所述，其在86年9 月受層層公司委託製版且約在
    1 星期內交貨一節屬實，聯勝公司亦不可能在86年9 月以前
    即封填完成充氣玩具商品，並售予扶元公司；3.又寅○○顯
    曾接受臺灣薄膜的委託製作與本件「牛仔褲繃圖」圖案相同
    之板模，自訴人於96年6 月15日亦狀載稱：85年間已有仿冒
    之人等語（見卷附該狀），故本件自訴人自美國購得之仿冒
    品是否係他人所為，並非無疑。
  (四)1.共同被告卯○○係扶元公司負責人，並身兼美國Y.B.TOYS
    公司之負責人，此有自訴人所提該公司之登記資料表1 紙可
    憑，且為卯○○所自承。又依自訴人所提之美國Y.B.TOYS公
    司傳真給共同被告壬○○之前開採購清單，其中第30項之品
    名記載為「FART BOMB 」型號為888 ，雖與自訴人之商品名
    稱相同，且扶元公司傳真給顏太太（即卯○○）之裝櫃明細
    單亦有商品代號888 ，名稱「臭屁包」之記載（見原審卷第
    1 宗第19、21頁），而該紙裝櫃明細單確係要給美國Y.B.TO
    YS公司等情，亦經扶元公司職員林佳蓁到庭證述屬實（見原
    審卷第2 宗第330 頁反面）。惟扶元公司並未向自訴人公司
    購買產品，亦非其代理，縱前開裝櫃明細單雖有商品代號88
    8 公司之產品，然888 為中國人之吉祥數字，其可代表任何
    產品，此由該紙裝櫃明細單復有666 等中國人之吉祥數字可
    知，是＃888 或888 代表何產品並無專屬性，非必自訴人之
    前開商品，據此，自不得以裝櫃明細單所載之「臭屁包」編
    號為888 ，即認證扶元公司所輸出、販售之貨品，即為聯勝
    公司所製造編號888 之「臭屁包」貨品，矧卷附統一發票上
    之編號888 字樣縱係聯勝公司所填記屬實，然該編號888 之
    貨品亦係指「臭屁包」貨品，購自於聯勝公司，然亦無從認
    定係自訴人之牛仔褲圖案。2.證人即扶元公司職員林佳蓁於
    警詢及原審曾證稱扶元公司未向聯勝公司購買過有牛仔褲圖
    案包裝貨品出貨至美國等情，雖其於原審另證稱：「（癸○○曾在電話中與你聯繫要購買牛仔褲圖案的臭屁包，你說以
    前有賣過，但因有著作權問題，所以無法供應？）這種圖案
    之前有向豐彤公司進過，大約在85年時只出過1 次…（你的
    公司以前向豐彤公司訂購的牛仔褲圖樣，你還記得是什麼圖
    樣嗎？）我只負責出貨，做書面處理，沒有看到貨品樣子」
    等語（見原審卷第2 宗第332 頁），因其為文書處理，確知
    扶元公司未向聯勝公司購買過有牛仔褲圖案包裝貨品，其未
    見過貨品外觀，與證人林佳蓁上開所證扶元公司未向聯勝公
    司購買過有牛仔褲圖案包裝貨品出貨至美國一節，並無矛盾
    之處；且證人林佳蓁於原審復證述：「（上面－指裝櫃明細
    單－的888 這個編號是什麼產品? ）888 這個編號是客人（
    指Y.B.T0YS公司）給的編號，我記得這個編號的產品是外包
    裝小孩子脫褲子放屁的圖案，所以我才寫放屁包（見原審卷
    2 第331 頁）；而其於88年2 月11日於警詢時係證稱：「（
    妳是否可描述一下妳們公司出口至美國之商品( 臭屁包）之
    圖案及文字？）為一位小孩子脫褲子之圖案，字我沒有印象
    。」（見臺灣台中地方法院檢察署88年偵字第1385號卷第10
    5 頁背面、第106 頁），嗣其於原審法院調查時仍證稱: 「
    向聯勝公司購買的充氣玩具類有無包括這種圖案（提示88年
    聲字第28號卷自訴人脫褲子放屁商標圖案，指「牛仔褲繃圖
    」圖案) 沒有買過這種圖案。」等語（見原審卷2 第330 頁
    背面），足見扶元公司出口至美國之商品（臭包）圖樣，難
    據以判斷係「牛仔褲繃圖」及其上之「FART BOMB 」圖樣之
    包裝商品。3.於臺灣高等法院審理時，依自訴人之請求，經
    函財政部台中關稅局調取扶元公司於85年至87年間，有無自
    本局報運貨物出口紀錄結果，經復稱：因「關稅納稅義務人
    或貨物輸出人及其關係人對於與進出口貨物有關之紀錄、文
    件、會計帳簿及相關電腦檔案或資料庫等資料，應自進出口
    貨物放行之翌日起，保存5 年。」「通關網路記錄於電腦之
    報單及其相關檔案應自進出口貨放行之翌日起保存5 年，期
    滿予以銷毀」，為關稅法第98條及貨物通關自動化實施辦理
    第17條所明定，前開資料已逾法定保存期限，致無法提供等
    語，有該局96年11月27日中普出字第0961018923號函一紙在
    卷可稽，顯然無從自報運貨物出口紀錄查稽扶元公司出口至
    美國之商品載記情形。
  (五)又商標法已於92年5 月28日修正公布，並自公布日起6 個月
    （即92年11月28日）生效施行。修正前商標法第62條第1 款
    規定「意圖欺騙他人，於同一商品或類似商品，使用相同或
    近似於他人註冊商標之圖樣者，處3 年以下有期徒刑、拘役
    或科或併科新台幣20萬元以下罰金。」；第63條規定「明知
    為前條商品而販賣、意圖販賣而陳列、輸出或輸入者，處1
    年以下有期徒刑、拘役或科或併科新台幣5 萬元以下罰金。
    」；修正後之商標法第81條第3 款規定「未得商標權人或團
    體商標權人同意，於同一或類似之商品或服務，使用近似於
    其註冊商標或團體商標之商標，有致相關消費者混淆誤認之
    虞者，處3 年以下有期徒刑、拘役或科或併科新台幣20萬元
    以下罰金。」，第82條規定「明知為前條商品而販賣、意圖
    販賣而陳列、輸出或輸入者，處1 年以下有期徒刑、拘役或
    科或併科新台幣5 萬元以下罰金。」，該2 罪修正前後之法
    定刑度均屬相同，修正前商標法第62條第1 款，以「意圖欺
    騙他人」為犯罪之主觀構成要件，修正後之第81條第3 款以
    「有致相關消費者混淆誤認之虞者」為犯罪客觀構成要件。
    本件前開自訴人於87年12月8 日會同臺中縣警察局大甲分局
    員警持檢察官搜索票，在臺中縣大甲鎮○○路層層公司所在
    地固查扣得充氣玩具之「包裝紙1 袋」，有該「包裝紙1 袋
    」及經警從中抽取1 張，暨現場照片4 張（見同上1385號偵
    查卷第14頁正反面）扣案在卷。惟上開包裝紙所示之「牛仔
    褲繃圖」及其上之「FART BOMB 」圖樣，與自訴人前揭美術
    著作及商標圖樣之包裝紙，經臺灣高等法院上訴審於92年5
    月9 日就自訴人所主張其由美國購買之仿品（保管字第2169
    號），與扣案之牛仔褲繃圖不良品（保管字第2169號）及牛
    仔褲外包裝紙（保管字第4972號）勘驗後，認定扣案之牛仔
    褲繃圖及外包裝紙，均偏呈紫色，與自訴人所主張由被告製
    作販售至美國之仿冒品顏色不同，有勘驗筆錄附卷可參，而
    被告己○○亦辯稱：我從市面取得2 、3 包成品，交給層層
    的發板單位發板，發板單位發給好幾家的製版廠，都沒有辦
    法成功。成品應該有3 層，卷附的是半成品，都套不起來等
    語，餘被告等則均辯稱不知其事亦如前述。據此，被告己○○在主觀上雖有欺騙他人之意圖，在客觀上則尚無證據證明
    其已完成產品，足以使消費者產生混淆誤認之虞，其行為尚
    難該當於商標法修正前後之犯罪構成要件，其餘被告自亦難
    認與前開犯罪構成要件相當。
  (六)臺灣高等法院上訴審向經濟部智慧財產局函詢系爭包裝紙與
    自訴人商標所表彰之商品是否屬同一或類似商品，則據該局
    以91年10月17日（91）智商0941字第910086908 號函復略以
    ：「一、商標法所稱商標之使用，…除將商標標示在商品本
    體外，亦可揭示於該商品之包裝、容器、標帖、說明書、價
    目表或其他類似物件上，並不因揭示商標之載體或媒介物形
    式上不同，致而影響商標所欲表彰特定商品之使用目的。二
    、…本件案扣證物在形式上，雖屬尚未完成之鋁質包裝紙，
    惟該包裝紙本身若非行銷標的物及商標所欲表彰之客體，應
    非商標法所稱之商品。其上商標使用之態樣，應在表彰已製
    成之充氣玩具商品，依本局商品及服務行政分類，係歸屬第
    28類之遊戲器具及玩具群組商品，與註冊第688184號商標所
    指定使用之充氣玩具商品相較，二者之用途、功能、行銷管
    道與場所等均相雷同，依一般社會通念及市場交易情形，應
    屬類似商品。」（見臺灣高等法院上訴卷3 第1 、2 頁）。
    則上開扣案之包裝紙一袋依此說明，並非已製成之充氣玩具
    商品，即非商標法所稱之商品，尚不得據以認定被告涉犯上
    開修正前後商標法之罪。
六、綜上所述，自訴人自訴上開被告犯罪（除被告己○○上揭論
    罪科刑部分外）尚屬不能證明，自訴人於本院審理時亦陳請
    判決被告無罪，原審遽以對被告丙○○、戊○○、丁○○○
    、庚○○論罪科刑，不無違誤，應由本院將原判決該部分撤
    銷，改判諭知被告丙○○、戊○○、丁○○○、庚○○均無
    罪之判決；另自訴意旨認被告己○○此部分與其上揭論罪科
    刑部分有裁判上一罪關係，爰不另為無罪之諭知。
據上論斷，應依刑事訴訟法第369條第1項前段、第364條、第301
條第1項前段、第299條第1項前段，92年7月9日修正之著作權法
第91條第1項、第98條前段，刑法第11條、第2條第1項但書、第
74條第1 項第1 款，修正前刑法第56條、90年1 月10日修正之刑
法第41條第1 項前段，刪除前罰金罰鍰提高標準條例第2 條，判
決如主文。
中    華    民    國    97    年    9    月     25    日
                  智慧財產法院第二庭
                        審判長法  官  陳  國  成
                              法  官  蔡  惠  如
                              法  官  陳  忠  行
以上正本係照原本作成。
如不服本判決，應於收受送達後十日內向本院提出上訴書狀，其
未敘述上訴之理由者並得於提起上訴後十日內向本院補提理由書
（均須按他造當事人之人數附繕本）。
中    華    民    國    97    年    9     月    25    日
                              書記官  蔡  錦  輝
附錄：本案論罪科刑法條全文
92年7 月9 日修正之著作權法第91條第1項：
意圖營利而以重製之方法侵害他人之著作財產權者，處五年以下
有期徒刑、拘役，或併科新臺幣二十萬元以上二百萬元以下罰金
。
附件：
一、仿冒「牛仔褲繃圖」之包裝紙壹袋（88年度保管字第4792
    號）
二、仿冒「牛仔褲繃圖」之包裝紙壹張（88年度保管字第2170
    號）
三、模板壹塊（未扣案）
附表一：
附表二：
        ┌──────┬───────┬────────┬───────┐
        │商標圖樣    │  註冊號數    │  商標專用期間  │  專用商品    │
        ├──────┼───────┼────────┼───────┤
        │FART BOMB   │688184        │  自民國84年8月 │  充氣玩具    │
        │            │              │  16日起至94年8 │              │
        │            │              │  月15日止      │              │
        └──────┴───────┴────────┴───────┘


司法院資訊處製作；財團法人民間司法改革基金會備份。
